臺灣臺北地方法院民事判決　　　　　　　 94年度保險字第5號
原　　　告　丙○○
　　　　　　　　　　　1樓
訴訟代理人　涂惠民律師
被　　　告　新光人壽保險股份有限公司
法定代理人　乙○○
訴訟代理人　甲○○
上列當事人間，請求損害賠償事件，本院於94年9月12日言詞辯
論終結，判決如下：
    主  文
被告應給付原告新台幣貳佰萬元，及自民國九十二年九月二十一
日起至清償日止，按年息百分之十計算之利息。
原告其餘之訴駁回。
訴訟費用由被告負擔。
本判決第一項於原告以新台幣陸拾柒萬元為被告供擔保後，得假
執行。但被告如以新台幣貳佰萬元預供擔保後，得免為假執行。
原告其餘假執行之聲請駁回。
    事實及理由
一、原告起訴主張：原告於民國89年9月29日與被告簽訂人壽保
    險契約（下稱系爭保險契約），約定以原告之父鍾正宗為被
    保險人，保險單編號為5BF72805－主契約名稱為長樂終身壽
    險，保險金額為新台幣（下同）60萬元，附加附約為「平安
    意外傷害保險」200萬元，指定原告為受益人。嗣被保險人
    鍾正宗於92年8月28日在家中浴缸溺斃死亡，原告隨即於92
    年8月30日向被告申請理賠，請求給付保險金，被告於收受
    原告之請求給付保險金之通知後，僅於92年9月15日給付原
    告人壽保險之保險金共430,717元（扣除保單貸款及利息）
    ，然就被告另應給付原告系爭附約保險之保險金200萬元，
    竟以被保險人非意外死亡，拒絕理賠。查被告雖辯稱相驗屍
    體證明書所載原告父親死亡原因「中風後在浴缸內意外溺斃
    」，不符合意外傷害事故定義「非由疾病引起之外來突發事
    故」，被告不負給付傷害保險金之責任云云。惟查前揭檢察
    官所開立相驗屍體證明書，係依據法務部法醫研究所（92）
    醫鑑字第1261號鑑定書而來，而觀諸鑑定書及台灣板橋地方
    法院檢察署92年相字第1005號相驗卷宗全卷，並無任何可資
    證明原告之父於92年8月28日死亡前曾發生中風之記載，且
    據法醫研究所94年7月22日法醫理字第0940002382號函載明
    原鑑定人對相驗意見略以：「（1）…死亡被發現時頭在浴
    缸水內，解剖時蝶竇內有少許水份，兩側肺亦有水腫因之判
    為溺斃窒息死亡應屬得當；（2）死者死亡之前曾中風是依
    筆錄之資料。…（4）縱是通風不良，結果仍在浴缸內淹死
    ；（5）中風未必溺斃，但為有可以淹死之狀況即可以發生
    ；（6）…解剖未發現有新之病灶，中風患者在沒有完全恢
    復功能時，行為不便、不順…加上浴缸內滑及不穩，有可能
    發生意外，最後一次住院……評估為跌倒危險群。」等情，
    及依鑑定書第三項病理檢察結果欄係載「死者鍾正宗，男，
    61歲，曾中風，行動不便，於92年8月28日下午19時許，兒
    子丙○○回家發現死者在浴缸內急救無效，經解剖發現極有
    可能為意外在浴缸內溺斃死亡。」並無記載研判當日中風復
    發，致在浴缸內溺斃死亡，是足見該鑑定書鑑定結果所稱「
    中風後在浴缸內意外溺斃」，應係指死者為中風患者或前曾
    中風，並非指事故當日發生中風，故僅可斷定原告之父係溺
    斃窒息死亡，且並無證據顯示係由疾病所引發，業符合保險
    法第131條規定，及雙方保險契約所約定賠償條件，原告請
    求被告給付保險金200萬元，自屬有據。又被告於原告交付
    理賠文件，至今未給付保險金，係因其拒絕給付，自屬可歸
    責於被告之事由方未給付，原告自得依保險法第34條第2項
    規定，請求被告自應給付之日即92年9月15日（另一保險金
    430,717元之給付日期）加給按年息10%計算之遲延利息等語
    。並聲明：（一）被告應給付原告200萬元，及自92年9 月
    15日起至清償日止，按年息10%計算之利息。（二）願供擔
    保，請准宣告假執行。
二、被告則以：
（一）查原告以其己身為保險契約之要保人、受益人，以訴外人
      鍾正宗為保險契約之被保險人，於89年9月29日投保被告
      公司「新光長樂壽險」60萬元，並附加「平安意外傷害給
      付特約」200萬元等附約。惟被保險人鍾正宗當時年齡已
      近60歲，被告公司遂要求其進行體檢，並因檢查出其血壓
      偏高，故僅同意以次標準體削減3年承保，嗣因系爭保險
      契約之被保險人死亡，已給付壽險之保險金共430,717元
      。
（二）次查，原告主張被保險人鍾正宗於上述系爭保險有效期間
      ，不幸因「意外」身故，被告對此事故原因則予以否認。
      即訴外人鍾正宗之死亡並不符合係爭保單條款：「被保險
      人於本契約有效期間內，因遭受意外傷害事故，致其身體
      蒙受傷害而致殘廢或死亡時，依照本契約的約定，給付保
      險金」、「前款所稱意外傷害事故，指非由疾病引起之外
      來突發事故」之約定，原告既主張事故之發生係出於意外
      ，則對此一有利於己之事實，自應依法負舉證責任。
（三）再查，本件被保險人鍾正宗之死亡原因，依二份台灣板橋
      地方法院檢察署相驗屍體證明書，不足以證明被保險人鍾
      正宗果真死於符合係爭保單條款約定之意外，蓋檢察官之
      職權為追訴犯罪，其相驗之重點係判斷是否涉及他殺或有
      無他殺嫌疑，至於死因究係因病或意外所致，往往未予深
      究，故自難僅以相驗屍體證明書上所勾選之死亡方式，據
      為真正之死亡方式。
（四）又查，被保險人鍾正宗身體狀況不佳，此觀亞東醫院92年
      3月6日開立之診斷證明書，除診斷被保險人鍾正宗有「腦
      中風、高血壓」外，另於處置意見記載：「因上述病情已
      無法行動，需專人24小時看護」。又依台北縣政府消防局
      救護記錄表及亞東醫院急診病歷，被保險人鍾正宗分別曾
      於92年6月8日路倒、92年8月14日路倒，由救護車送至醫
      院進行急救。故可推知引起鍾正宗之死因乃因中風而起洵
      屬無疑。而傷害險之「非由疾病引起之外來突發事故」始
      為保險人之理賠責任與範圍，易言之，保險人只就傷害險
      之意外原因且該原因非由疾病而起負擔理賠責任，並非對
      所有傷害險之死亡結果均負理賠責任。本件被保險人鍾正
      宗曾發生過腦中風病歷十分明確已如上述，且經法醫解鑑
      定後，得出其死因為中風後在浴缸內溺斃，應屬無疑，故
      原告本訴之請求即屬無據。
（五）複查，依經驗法則，可能發生溺斃之地點，一般均為海邊
      、湖邊、溪邊或游泳池等，即水深需要超過己身之身高且
      不諧水性，方有意外溺斃之可能性。查相驗卷宗內筆錄記
      載被保險人鍾正宗被發現死亡時之情狀，為趴臥浴室浴缸
      內，且由台北縣警察局板橋分局所拍攝之現場照片可知，
      被保險人鍾正宗溺斃之浴缸深度應不超過120公分，水深
      亦僅有浴缸七分滿，對照被保險人鍾正宗之身高為166公
      分，則即便被保險人鍾正宗於浴缸內滑倒，亦絕對有自救
      之可能（身高高於浴缸及浴缸水深），換言之，若非被保
      險人鍾正宗本身有腦中風等本身無法控制之患疾，則在該
      浴缸內應不致無法自救，此亦符合鑑定報告「中風後在浴
      缸內意外溺斃，窒息死亡」之記載。
（六）末查，就法醫研究所回函說明二之7點研判，被告意見如
      下：
   1、原依鈞院函詢之題旨應為：死者鍾正宗死亡鑑定結果之論
      斷理由。法醫研究所回函卻為：溺斃窒息死亡，有三種可
      能之行為即自殺、他殺、意外。本例原有無中風之過往歷
      暫擱一邊…。但本案爭執即為死者鍾正宗死亡是否由中風
      引起，若由中風引起即不符合「非由疾病引起之外來突發
      事故」之系爭意外傷害險對意外傷害事故之定義，故本項
      回函意見前半段語焉不詳應不可採，可採者為後半段之「
      死亡被發現時頭在浴缸水內，解剖時蝶竇內有少許水份，
      兩側肺亦有水腫因之判定為溺斃窒息死亡屬得當」。
   2、死者死亡前曾中風是依筆錄內之資料」，而法醫研究所行
      解剖鑑定前板橋地檢署即行文，要求亞東醫院檢附鍾正宗
      之中文病歷及護理紀錄以便參辦，故鑑定結果即有參考死
      者鍾正宗之過往病歷記錄，並得出「中風後在浴缸內意外
      溺斃」之結論。
   3、意見同2。
   4、是否有通風不良情形純為原告之臆測。且筆錄內原告說明
      「因是透天厝，樓與樓並無另設大門，各房間有設房門，
      我回去時我父房門是打開的…」，故應不致有原告臆測之
      通風不良情狀發生。
   5、被告同意回函意見之「中風後並不定要溺斃，但為有可以
      淹死之狀況即可以發生」，復依筆錄記載，原告說明如何
      發現死者鍾正宗死亡，原告答：「…見我父全身赤裸趴臥
      浴室內，雙手張開，手仍在缸內，浴缸內裝有七分滿水…
      」。故依筆錄記載，死者鍾正宗當有可能發生法醫研究所
      所謂「中風後並不定要溺斃，但為有可以淹死之狀況即可
      以發生」之中風後溺斃窒息而死之情。
   6、中風後會導致跌倒，死者鍾正宗本為跌倒高危險群。
   7、被告同意法醫研究所說明二第7點回函意見。
（七）縱上，法醫師所認知之「意外死」，與一般人所認知之「
      意料之外」相同，惟保單條款針對意外傷害事故，有其特
      殊定義：「意外傷害事故，指非由疾病引起之外來突發事
      故」，故法醫師認為的意外死即與係爭保單條款對意外之
      約定並不相同，因此，法醫師鑑定結果所謂之「意外死」
      與94年7月22日法醫研究所回函內出現「意外」之字眼等
      ，並不代表被保險人鍾正宗之死亡符合係爭保單條款約定
      之「非由疾病引起之外來突發事故」，是被保險人鍾正宗
      確實因中風後在浴缸內溺斃死亡，顯不符合係爭保單條款
      對意外傷害事故之定義「非由疾病引起之外來突發事故」
      ，且原告亦未另舉證證明被保險人鍾正宗係遭遇其他系爭
      條款約定之意外傷害事故致死，被告公司即不負給付傷害
      保險金之責任等語置辯。並聲明：（一）原告之訴駁回。
      （二）如受不利判決，願供擔保請准宣告免為假執行。
三、兩造不爭執之事實：
（一）原告於89年9月29日與被告簽訂系爭保險契約，約定以原
      告之父鍾正宗為被保險人，主契約名稱為長樂終身壽險，
      保險金額60萬元，附約為「平安意外傷害保險」200萬元
      ，指定原告為受益人。
（二）系爭保險契約被保險人鍾正宗於92年8月28日死亡，被告
      於收受原告之請求給付保險金之通知後，已給付原告人壽
      保險之保險金共430,717元（扣除保單貸款及利息）。
四、本件依被告所提新光平安意外傷害保險附約條款第3條約定
    ：本附約所稱之「意外傷害事故」，係依下列之規定：一、
    意外傷害事故：係指被保險人於本附約有效期間，因遭受意
    外傷害事故，致其身體蒙受傷害而致殘廢或死亡。前款所稱
    意外傷害事故，指非由疾病引起之外來突發事故。」（本院
    卷第23頁）。又按傷害保險人於被保險人遭受意外傷害及其
    所致殘廢或死亡時，負給付保險金額之責；前項意外傷害，
    指非由疾病引起之外來突發事故所致者；保險法第131條亦
    定有明文。本件二造之爭點厥為：系爭保險契約被保險人鍾
    正宗之死亡是否符合保單條款約定之「非由疾病引起之外來
    突發事故」？經查：
（一）按當事人主張有利於己之事實者，就其事實有舉證之責任
      ；民事訴訟法第277條定有明文。保險人於保險事故發生
      時主張有拒絕給付之事由，即應就此有利於己之事實負舉
      證責任（最高法院91年度台上字第1272號判決意旨參照）
      。則被告係保險人，其既主張有保險契約所定之免責原因
      ，依上開說明，應負舉證之責任，否則即應給付保險金予
      受益人，被告辯稱應由原告負被保險人死亡係屬「意外」
      情事之舉證責任即有誤會。
（二）被告辯稱：被保險人鍾正宗身體狀況不佳，依亞東醫院92
      年3月6日開立之診斷證明書，除診斷被保險人鍾正宗有「
      腦中風、高血壓」外，另於處置意見記載：「因上述病情
      已無法行動，需專人24小時看護」；又依台北縣政府消防
      局救護記錄表及亞東醫院急診病歷，被保險人鍾正宗分別
      曾於92年6月8日路倒、92年8月14日路倒，由救護車送至
      醫院進行急救，故可推知引起鍾正宗之死因乃因中風而起
      云云，經查，被保險人鍾正宗曾於91年1月26日至91年2月
      9日期間，因左側肢體乏力，診斷為腦中風住院，出院後
      在92年3月6日就醫一次之事實，固有財團法人亞東紀念醫
      院94年3月28日之覆函可稽（見本院卷第50頁），被保險
      人鍾正宗生前雖有腦中風之疾患，且法務部法醫研究所就
      被保險人鍾正宗之死亡原因鑑定結果為：「死者鍾正宗，
      男，六十一歲，中風後在浴缸內意外溺斃，窒息死亡，意
      外死」，惟經本院就上開鑑定結果送請法務部法醫研究所
      再進一步鑑定說明覆稱如下：「 (一)溺斃窒息死亡，有
      三種可能之行為即自殺、他殺、意外。本例原有無中風之
      過往歷暫擱一邊，死亡被發現時頭在浴缸水內，解剖時蛛
      竇內有少許水份，兩側肺亦有水腫因之判定為溺斃窒息死
      亡應屬得當。(二)死者死亡前曾中風是依筆錄之資料。
      ....( 四)縱是通風不良、結果仍是在浴缸內淹死。(五)
      中風後並不定要溺斃，但為有可以淹死之狀況即可以發生
      。(六)依解剖所見未發現有新之病灶，中風患者在沒有完
      全恢復功能時，應有某種程度之行為不便、不順，意外之
      發生率可以增加、加上所在浴缸內滑及不穩，自己較有可
      能發生。最後一次住院92年8月15日至92年8月20日出院，
      並經評估為跌倒高危險群。(七)中風是指腦組織因缺氧而
      引起之統稱，『腦血管疾病，應包含在內」；有該所94年
      7月22日法醫理字第0940002382號函在卷可稽；依上開覆
      函，原鑑定內容內所載死者（即被保險人）死亡前曾中風
      是依筆錄之資料，但被保險人死亡解剖時未發現有新之病
      灶，被保險人死亡解剖時既未發現有新之病灶，足認被保
      險人直接死亡原因為溺斃窒息死亡，且死亡之時並未發生
      腦組織因缺氧而引起中風疾患，故被告辯稱被保險人之死
      因乃因中風而起，即不可採。
（三）被告另辯稱；依相驗卷宗內筆錄記載被保險人鍾正宗被發
      現死亡時之情狀，為趴臥浴室浴缸內，且由警所拍攝之現
      場照片可知，被保險人鍾正宗溺斃之浴缸深度應不超過
      120 公分，水深亦僅有浴缸七分滿，對照被保險人鍾正宗
      之身高為166公分，則即便被保險人鍾正宗於浴缸內滑倒
      ，亦絕對有自救之可能，若非被保險人鍾正宗本身有腦中
      風等本身無法控制之患疾，則在該浴缸內應不致無法自救
      云云，經查，依原告於92年8月29日於台灣板橋地方法院
      檢察署訊問時供陳：「昨（28）日晚上7點多左右，我回
      板橋市○○○路○段1巷1弄6號3樓的家，見我父親全身赤
      裸趴臥浴室浴缸內... 」（見台灣板橋地方法院檢察署92
      年度相字第1005號相驗卷宗第14頁反面）；足認被保險人
      死亡當時係於浴室內浴缸內洗澡，因浴缸濕滑不穩而跌倒
      溺斃意外死亡，雖中風患者在沒有完全恢復功能時，應有
      某種程度之行為不便、不順，但是會發生跌倒之情況，應
      認仍屬意外，被保險人有無自救能力，是發生跌倒後之情
      況，應認與跌倒之意外發生無涉，且亦非被保險人之故意
      行為，被保險人既因意外跌倒而溺斃死亡，被告此部份所
      辯，尚難援引為有利於被告之認定。
（四）縱上所述，被保險人鍾正宗之死亡應認符合「意外」事故
      之要件，被告應負理賠責任。
六、被告既應負保險金給付責任，從而，原告請求被告給付意外
    傷害保險金二百萬元，為有理由，應予准許。另按保險法第
    34條第1項規定：「保險人應於要保人或被保險人交齊證明
    文件後，於約定期限內給付賠償金額。無約定期限者，應於
    接到通知後15日內給付之。」第2項規定：「保險人因可歸
    責於自己之事由致未在前項規定期限內為給付者，應給付遲
    延利息年利1分。」，且依上開新光平安意外傷害保險附約
    條款第18條保險事故的通知及保險金的申請時間，二造亦約
    定：「本公司應於收齊前項文件後15日內給付之，逾期本公
    司應按年利一分加計利息給付」，原告主張其於92年8月30
    日向被告申請給付保險金，惟查，依被告所提原告所不爭執
    之保險金給付申請書，其上申請日期為92年9月5日（見本院
    卷第56頁），自應以申請書之登載為準，加計15日，則至遲
    於92年9月20日被告應為給付，被告就系爭平安意外傷害保
    險金2,000,000元未為給付，為被告所不爭執，而被告以丙
    ○○係非意外死亡為由迄今拒絕給付保險金，為可歸責於被
    告之事由未於15日內為給付，則原告得請求被告給付自92年
    9 月21日起按年息10%計算之利息。逾此部份之利息請求，
    即無理由，應予駁回。另本件原告請求保險金部分全部勝訴
    ，訴訟費用命由被告全額負擔，附此敘明。
七、兩造陳明願供擔保聲請宣告假執行或免為假執行，經核原告
    勝訴部分與規定相符，應予准許，爰分別酌定相當之擔保金
    額予以宣告。至原告敗訴部分，其假執行即失所附麗，應予
    駁回。
八、本件事證已臻明確，兩造所為之其他主張陳述並所提之證據
    ，經審酌後，認均與本件之結論無礙，不再一一論述，併予
    敘明。
九、結論：本件原告之訴為一部有理由，一部無理由，依民事訴
    訟法第79條、第390條第2項、第392條第2項，判決如主文。
中　　華　　民　　國　　94　　年　　9 　　月　　27　　日
                  民事第二庭  法  官    吳淑惠
以上正本係照原本作成。
如對本判決上訴，須於判決送達後20日內向本院提出上訴狀
中　　華　　民　　國　　94　　年　　10　　月　　7 　　日
                              書記官  蔡凱如
